臺灣高等法院高雄分院刑事判決　　　　 94年度上訴字第104號
上　訴　人
即自訴人　　甲○○
　　　　　　　　　　　畔出版社.
自　訴　人
代　理　人　張標全律師
被　　　告　好讀出版有限公司
被　　　告　知文企業股份有限公司
被　　　告　知己圖書股份有限公司
　　　　　　（原名知己實業股份有限公司）
兼上列三人
代表人　　　丙○○　男　（民國○○年○○月○○日生）
　　　　　　　　　　身分證統一.
　　　　　　　　　　住台中市○.
被　　　告　晨星出版有限公司
　　　　　　　　　　設台中市○.
兼上一人
代表人　　　乙○○　男　（民國○○年○月○○日生）
　　　　　　　　　　身分證統一.
　　　　　　　　　　住台中市○.
　　　　　　　　　　居台中市○.
上列六人共同
選任辯護人　甘龍強律師
上列上訴人因被告等違反著作權法案件，不服臺灣高雄地方法院
92年度自更字第19號中華民國93年12月10日第一審判決，提起上
訴，本院判決如下：
    主  文
上訴駁回。
    理  由
一、自訴意旨略以：(一)被告丙○○係好讀出版有限公司（以下簡
    稱好讀公司）、知己實業股份有限公司（以下簡稱知己公司
    ）及知文企業股份有限公司（以下簡稱知文公司）之代表人
    ，乙○○則係晨星出版有限公司（以下簡稱晨星公司）之代
    表人，均屬名為「晨星事業群」之成員，以出版銷售為業，
    所出版之書籍均由知文公司印刷、知己公司總經銷。(二)自訴
    人於民國68年、69年、70年分別以「呂自揚」為筆名，編著
    由河畔出版社出版「歷代詩詞名句析賞探源－又名中國詩詞
    名句析賞辭典」（以下簡稱呂著）初編、續編、補編三冊，
    並於73年出版精裝合訂本一冊及「歷代詩詞名家名句、名句
    分類辭典」一冊，皆依當時著作權法向內政部註冊領有語文
    著作及編輯著作之著作權執照。(三)71年4 月間，台北金陵圖
    書公司林炎成化名高登偉，將呂著三冊共1,489 句（篇）全
    部抄襲，另抄襲無著作權之「名詩精句薈萃」及「語文名句
    淺釋」（香港著作）二書拼湊成2,077 句，出版名為「中國
    詩詞名句鑑賞大辭典」（以下簡稱金陵版），案經臺灣高等
    法院台南分院以72年度上易字第900 號刑事判決認定林炎成
    以抄襲方法侵害自訴人之著作權，處有期徒刑七月確定。嗣
    林炎成將前揭金陵公司改名為金林文化事業有限公司，再度
    抄襲自訴人著作，改名「中國詩詞名句析賞大辭典」二大冊
    出版，亦經臺灣高等法院高雄分院以80年度上更(一)字第13號
    刑事判決論處罪刑在案。(四)詎被告丙○○、乙○○竟基於意
    圖銷售之共同犯意聯絡，於90年12月間，以同樣抄襲方法，
    從金陵版「中國詩詞名句鑑賞大辭典」中照抄節錄重印其中
    之1,200 句（篇），擅自以重製之方法侵害自訴人之著作財
    產權，由好讀公司出版「中國詩詞名句鑑賞辭典」（以下簡
    稱好讀版），並發行銷售全國，經自訴人委請律師於91年10
    月9 日、91年12月5 日二度發函被告等人，並函附呂著與好
    讀版抄襲文舉例對照表，請被告停止銷售並回收該書，被告
    仍置之不理等語，因認被告乙○○及丙○○均係犯92年7 月
    9 日修正前著作權法第91條第2 項、第94條之意圖銷售而擅
    自以重製之方法侵害他人之著作財產權為常業罪、及第87條
    第2 款、第93條第3 款之以明知為侵害著作權之物意圖營利
    而以交付之方法侵害他人之著作權罪（犯93年9 月1 日修正
    後著作權法第91條第2 項、第91條之1 第1 項、第94條之常
    業罪，法人則依第101 條處斷），其意圖營利而交付之銷售
    行為，應為意圖銷售而擅自重製之行為所吸收，不另論罪。
    被告乙○○、丙○○為晨星事業群之負責人，有犯意聯絡及
    行為分擔，係共同正犯。其中被告好讀公司、晨星公司、知
    己公司、知文公司為法人，因其代表人執行業務犯第94條、
    第91條及第93條之罪，依第101 條之規定，應科以該條之罰
    金。
二、按犯罪事實應依證據認定之，無證據不得認定犯罪事實；不
    能證明被告犯罪者，應諭知無罪之判決；刑事訴訟法第154
    條第2 項、第301 條第1 項分別定有明文。次按認定不利於
    被告之證據須依積極證據，苟積極證據不足為不利於被告事
    實之認定，即應為有利被告之認定，更不必有何有利之證據
    ；又犯罪事實之認定，應憑證據，如無相當之證據，或證據
    不足以證明，自不得以推測或擬制之方法，以為裁判之基礎
    ；有最高法院30年上字第816 號判例、40年台上字第86號判
    例可資參照。
三、自訴人認被告涉有前揭犯行，係以：(一)被告擅自重製之好讀
    版與抄襲自訴人著作之金陵版在書名、正文條例、編排順序
    、內容，除好讀版印錯或更改，或少許更動外，皆一字不漏
    、一字不改，是好讀版抄襲金陵版，而金陵版侵害呂著之事
    實，業經法院判決認定，故好讀版亦係侵害自訴人著作財產
    權。(二)好讀版雖掛名閏凱、白英編著，然此二人來歷不明，
    又無作者簡介，且與一般在書前撰寫序文之慣例不同，顯見
    閏凱、白英僅係杜撰之人，抄襲者實係被告。被告辯稱該書
    係得中國大陸內蒙古人民出版社所出版發行之閏凱白英編著
    「中國詩詞名句鑑賞辭典」（以下簡稱內蒙版）之授權所製
    ，自訴人在數年前即購得該「中國詩詞名句鑑賞辭典」一書
    ，分上下冊，該書係將金陵版由繁體字改成簡體字，內容全
    部照錄翻印。是本件金陵版抄襲重製呂著，內蒙版翻印重製
    金陵版、好讀版抄襲重製內蒙版，當然侵害自訴人著作財產
    權。(三)被告提出之「版權授權協議書、收條」均係偽造之證
    據，且行政院大陸委員會84年出版寄送之「兩岸交流著作權
    相關契約範例」內有中國著作權法第11條明定：「著作權屬
    於作者，本法另有規定的除外。創作作品的公民是作者。
    ... 如無相反證明，在作品上署名的公民、法人或者非法人
    單位為作者。」依該規定，著作只可許可使用，著作權不能
    轉讓，被告既稱內蒙版署名作者係閏凱、白英，怎會由「王
    文亮」授權等為之論據。
四、訊之被告等均堅決否認有自訴人所指犯行，辯稱：(一)認定著
    作是否抄襲，除需有實質相似外，尚須有接觸被抄襲之著作
    ，此為學說及實務相同見解，本件自訴人雖一再陳明系爭書
    籍內容與其著作內容有實質相似，但就被告如何接觸其著作
    ，並未曾陳明並舉證，實際上被告係經內蒙版著作權人授權
    ，並非抄襲自訴人著作，自訴人實不可能提出被告接觸其著
    作之證據。(二)被告乙○○在大陸地區購得內蒙版書籍，其版
    權頁載明閏凱、白英編著，該書並有「叢書出版說明」與「
    前言」，自訴人稱該版未印編著者亦無序文云云，與事實不
    符。自訴人稱「金陵版係抄襲舊版，故呂著舊版有錯部分皆
    照抄照錯，內蒙版翻印金陵版，也是照印照錯。這部分有好
    多條，好讀版卻根據呂著新版的改正來加以更改」云云，然
    被告出版系爭書籍，由大學中文系畢業編之編輯人員進行編
    輯，在校對時就內蒙版之錯誤逕為更正，乃屬當然，況自訴
    人所舉之二例，一般人均可察知，豈能僅由自訴人更改，他
    人不能更改？(三)被告付費徵得授權而出版系爭書籍，自認並
    無抄襲，自訴人發函警告，當會覆函要求提出證據，自不得
    以此認被告有恃無恐，而系爭書籍係被告乙○○在大陸見閏
    凱、白英編著內蒙版「中國詩詞名句鑑賞辭典」值得在台灣
    發行而爭取授權以出版發行，而在大陸書籍出版，需由出版
    社為之，出版社每年可出版之書籍數量有所限制，故作家或
    書商欲出版書籍時，需向出版社買「書號」，再以出版社名
    義出版。被告乙○○在大陸中意前揭書籍後，循線得知該書
    著作權人為王文亮，經聯繫後，於西元2001年3 月31日，以
    「臺灣晨星出版社」名義與王文亮簽訂「版權授權協議書」
    ，除「中國詩詞名句鑑賞辭典」外，另有「中國散文名句鑑
    賞辭典」、「唐宋詩詞名篇鑑賞辭典」、「紅樓夢詩詞鑑賞
    辭典」三書亦一併授權。被告收受自訴人委由黃偉欽律師於
    91 年10 月9 日發出存證信函後，由好讀公司函覆表明系爭
    書籍經大陸作者授權出版，未經權責機關判定或鑑定機關鑑
    定前，逕認為抄襲，歉難苟同等詞，因自訴人並未提供比對
    資料，又無權責機關判定，被告遂確信其經授權而出版發行
    ，應無侵害著作權之情，嗣於92年5 月23日中國時報報導本
    案後，被告丙○○與黃偉欽律師聯繫要求提供資料比對，再
    經聯繫後，被告丙○○見系爭書籍與金陵版雷同，遂於92年
    6 月6 日由知己公司通知各經銷書局停售回收，並副知自訴
    人與河畔出版社，足見被告絕無侵害自訴人著作權之犯意。
    (四)形式上，協議書有前後二版本，前版本係簽署授權協議書
    後由大陸傳真至臺灣，被告僅持有傳真版，後版本則係被告
    乙○○持該影本至大陸交與王文亮蓋章，王文亮蓋章時又自
    行填寫第9 條條文以致，但對照前後二版本，僅加蓋印章與
    增加之第9 條條文，其餘部分完全相同等。
五、經查：
  (一)按在大陸地區製作之文書，經行政院設立或指定之機構或委
    託之民間團體驗證者，推定其為真正，臺灣地區與大陸地區
    人民關係條例第7 條定有明文，從而本件被告所提出之公證
    書既均經行政院指定之財團法人海峽交流基金會（以下簡稱
    ：海基會）驗證，自有證據能力。
  (二)關於被告有無經授權部分：
  1.被告所稱之內蒙版確在大陸地區市場銷售流通，有自訴人提
    出內蒙版影本上下2 冊（外放），被告提出閏凱、白英編著
    內蒙版書籍一冊（外放）、版權頁、叢書出版說明及前言影
    本為證（見第一審自更卷第134 至137 頁），可見此部分係
    真實。
  2.被告經內蒙版授權部分，已提出大陸人士王文亮於西元2001
    年3 月30日將內蒙版「中國詩詞名句鑑賞辭典」中文繁體版
    授權予臺灣晨星出版社之版權授權協議書影本、王文亮收據
    為證（見第一審自更卷第47至48頁），並有經海基會驗證之
    王文亮及孫怡雪（係被告公司在大陸地區之代表）簽名之公
    證書可參（見第一審自更卷第198 至202 頁、第252 至255
    頁）；而該協議書上王文亮之簽名以肉眼觀察結果，也與上
    述經公證之王文亮簽名無不符之處，可認係真正。另提出武
    連生授權王文亮出版內蒙版之授權書為證。自訴人雖以上述
    公證書上王文亮之居民身分證號碼係18碼，而孫怡雪則為15
    碼，兩者不符，且被告所提出之授權書前後內容不符，而質
    疑其真正；又王文亮非內蒙版作者，無權授權他人出版該書
    ；另武連生係內蒙版責任編輯，並非作者，無權授權他人出
    版。惟：
  (1)經本院就居民身分證號碼之碼數問題向海峽基金會函查結果
    ，該會則以「因居民身分證製發日期以及有效期長短之不同
    ，致身分號碼數字總數分別為18碼及15碼，故兩者並無衝突
    」見覆，有該會94年3 月3 日海德（法）字第0940005819號
    函可參（見本院卷(一)第149 頁）。
  (2)自訴人所稱王文亮授權書前後不符部分，雖有「版權授權協
    議書」可參（見第一審自更卷第47頁、第101 頁），惟觀其
    內容除第9 條係約定授權期間外，其餘第1 至第8 條內容均
    完全相同，自難以授權期間之增加即認該授權係不實。
  (3)王文亮雖非內蒙版作者，惟內蒙版一書係由武連生編寫，有
    由內蒙古人民出版社所出具並經海基會驗證之公證書可參（
    見本院上訴卷(二)第19至22頁），從而武連生確有權授他人出
    版內蒙版可以認定。而王文亮則係經武連生之授權而得以再
    授權他人出版內蒙版，有武連生於西元1998年9 月10日所出
    具之授權書（見第一審自更卷第227 頁），及經海基會驗證
    之武連生簽名公證書可參（見本院上訴卷(二)第第144 至146
    頁），該授權書上武連生之簽名以肉眼觀察結果，也與上述
    經公證之武連生簽名無不符之處，可認係真正。
  (4)又依內蒙版之封面（見本院卷(一)第226 頁），其上雖載明該
    書係由閻凱、白英編著，武連生係「責任編輯」；而依大陸
    地區著作權法第11條、第14條等相關規定，責任編輯雖無權
    將著作授權他人，有海基金會94年9 月28日海隆（文）字第
    0940035007號函可參（見本院卷(二)第114 頁）。惟內蒙版係
    由武連生編寫，已如前述；該書封面所載雖與上述公證書內
    容似有不符之處，惟實際著作之人不使用本人名義，而使用
    筆名或借用他人名義發表情形，為出版界所見（在本件自訴
    人亦非以本名發表），從而亦難執此認定武連生無權授權。
    再者，被告取得內蒙版之目的在於出版銷售，如果武連生無
    權授權或王文亮之授權係不合法，其何必給付對價而取得授
    權。是被告確已取得內蒙版之授權而出版好讀版無誤。
  (三)自訴人雖主張大陸地區之著作不能授權他人出版，惟依自訴
    人提出自西元1991年6 月1 日施行之大陸地區著作權法（見
    第一審自更卷第170 至173 頁），其第23條即規定「使用他
    人作品應當同著作權人訂立合同或者取得許可」；（其第24
    條就許可之內容也有相關規定）；及自訴人所提出之「大陸
    地區授權臺灣地區出版圖書契約」（見第一審自更卷第181
    至187 頁），可見大陸地區有著作權之書籍亦得由書籍之著
    作權人許可而在台灣發行，自訴人爭執大陸地區著作權只能
    許可使用，不得轉讓授權，與事實不符。
  (四)被告之好讀版係經內蒙版授權而出版，已如前述；本件又無
    證據證明被告知悉內蒙版抄襲金陵版，金陵版抄襲自訴人著
    作，難認被告有犯罪之故意，被告係於90年12月30日出版該
    書（初版），有好讀版一書可參（外放）；自訴人則於91年
    10 月9日寄發律師存證信函（見第一審自字卷第78頁），向
    被告表示好讀版侵害其著作權，被告係同年月11日收受該存
    證信函（見第一審自更卷第80頁）；其後被告則於92年6 月
    6 發函其經銷商表示好讀版著作權有爭議，請各經銷商停售
    並加以收回，有知己公司函件可參（見第一審自更卷第54至
    67 頁）。 是在被告接獲自訴人之存證信函以前，並不發生
    侵害自訴人著作權故意之問題。至其於接獲自訴人之存證信
    函後，仍然繼續發行至其發函給經銷商收回好讀版之間，是
    否有侵害自訴人著作之故意問題。本院審酌：
  1.被告於接獲自訴人上述91年10月9 日之存證信函後，即於91
    年11月發函給自訴人表示好讀版係經內蒙版之作者授權而出
    版，在未經權責機關判定以前，不承認有抄襲呂著情事，有
    好讀公司函可參（見第一審自更卷第49頁）；其後，被告又
    於92年5 月30日委由律師甘龍強發函給自訴人稱：被告曾要
    求自訴人提供呂著書籍以供比對是否侵害自訴人之著作權，
    有該律師函及回執可參（見第一審自更卷第51至53頁）；自
    訴人對於未提供呂著供被告比對部分並無爭執，僅稱被告可
    自書局購得等語（見本院上訴卷(二)第44頁之準備書狀）；再
    參以上述律師函件寄發之時間，係在自訴人於92年5 月8 日
    提起本件自訴之後（見第一審自字卷之收文章），可見本件
    自訴人在提起本件自訴之前，並未提供呂著供被告比對無誤
    。
  2.自訴人雖表示呂著在各大書局均有販售，並提出自90年2 月
    起至93年1 月間之銷售紀錄為證（見本院卷(二)第73至83頁）
    。惟：證人即被告公司職員丁○○在原審審理中具結證稱：
    約一年前，公司承辦人說是因版權問題，要其去買自訴人的
    上述書籍，其有到台中諾貝爾及金石堂書店，並上博客來網
    路書店都沒有找到，其向承辦人回報後，並沒有獲得進一步
    指示；因為諾貝爾是台中最大的書店，金石堂是連鎖書店，
    書店人員說河畔出版社的書已經很久沒有流通，所以沒有去
    找其他的書，且當時其也沒有河畔出版社的資料等語（見第
    一審自更卷第266 至267 頁）。自訴人雖提出其著作曾經金
    石堂書店以金士盟公司名義購買，而主張證人丁○○之上開
    陳述不實。惟依自訴人所提出之金士盟公司採購清單，可見
    自90年2 月至93年1 月間，金士盟公司向河畔出版社採購之
    著作有歷代詩詞名句賞析探源(一)12本、歷代詩詞名句賞析探
    源(二)13 本 、歷代詩詞名句賞析探源(三)13本、歷代詩詞名句
    賞析探源合訂本34本；而金石堂至西元2000年2 月底，全國
    共有99家分店，有該公司網頁可參（見本院卷143 頁）；是
    以金石堂之分店近百家，在時間長達近3 年之期間，共向自
    訴人採購之72本，且部分書籍係在自訴人提起本件自訴後始
    行出售，在此情形下，自難以自訴人有出售其著作給金石堂
    之事實，即認定證上丁○○之陳述與事不符。自訴人又稱；
    證人丁○○在原審作證時間係93年11月12日，依其時間推算
    ，其所稱「一年前」應係92年11月間，可見其所述不符。惟
    本件自訴人係於92年5 月8 日即提起本件自訴，被告並於92
    年6 月6 日發函經銷商收回好讀版，已如前述，在此情形下
    ，衡情其何須再前往書局尋找呂著，可見其有關時間之陳述
    ，應係記憶錯誤所致，並不影響其陳述之可信性。
  3.自訴人又以好讀版之部分內容與內蒙版不同，反與呂著相同
    ，如(1)內蒙版係「問世間」情是何物，... 「就中」更有痴
    兒女，... 隻影「向誰」去，... 山鬼「暗啼」風雨；呂著
    則係「恨世間」情是何物，... 「是中」更有痴兒女，...
    隻影「為誰」去，... 山鬼「自啼」風雨；而好讀版與呂著
    相同；(2)內蒙版係... 綠? 「減」盡清暉發,... 寧 知曉向
    雲間「波」；呂著為綠? 「滅」盡清暉發,... 寧 知曉向雲
    間「沒」；而好讀版與呂著相同；(4)內蒙版係... 「兒女「
    歌笑」牽人衣；呂著則係兒女「嬉笑」牽人衣，好讀版與呂
    著相同；內蒙版就清、張為仁、蓮坡詩話部分，並無「手
    書單幅」字樣，呂著則有，好讀也有，並出相關著作為證（
    見本院卷第220 至227 頁），而認定被告在出版好讀版之前
    ，有接觸過呂著。惟其所述部分均係詩詞原句，而上述詩詞
    流傳至今均有相當年代，在流傳過程中，因印刷或版本問題
    ，致其文字彼此之間未盡一致，在所難免。且呂著中也註明
    上述「問世間」或作「恨世間」、「就中」或作「是中」、
    「向」或作「誰」、「暗啼」或作「自啼」（見本院卷(二)第
    221 頁），可見其間差異確屬版本問題。又關於好讀版與內
    蒙版不同部分問題，證人丁○○在本院審理中具結證稱：是
    依據內蒙版來校訂，在出版好讀版之前，有進入故宮博物院
    寒泉、中央研究院的瀚典及文淵閣四庫全書電子版等系統找
    尋，如找到有不同版本，會自行判定採用何版本等語（見本
    院卷第175 至176 頁），可見自訴人所稱之好讀版與呂著相
    同部分，係因證人進入檢索統後，發現有不同版本，而加以
    更改所致，自難以上述雷同之處，即認定好讀版出版之前，
    即已接觸呂著存在之事實。
  4.自訴人又以金陵版因抄襲呂著一事，經報紙報導十餘年，被
    告既係從事出版業多年，應知其事；惟本件被告所出版者係
    內蒙版，並非金陵版，且內蒙版與呂著間，在本案發生前，
    並無著作權糾紛或訴訟存在，則被告縱知悉金陵版與呂著之
    訴訟，也無從進而推論被告知悉內蒙版係引用金陵版。
  (五)綜合以上，被告所出版之好讀版既係基於內蒙版之授權而來
    。自訴人在寄發存證信函後，並未提供呂著供被告比對，被
    告又已在市場尋找呂著未獲，另好讀版內容有更改部分，係
    依照不同版本校對所致，且其情形不多，自難據而認定被告
    等有害呂著著作權之故意。被告等前開所辯，應屬可採，從
    而自訴人所持之前開論據，均無法採為認定被告等犯罪之證
    據；此外，復查無其他積極證據足資證明被告有何侵害著作
    權之犯行，被告等犯罪自屬不能證明。
六、原審因而以不能證明被告犯罪，而為被告無罪之諭知，核無
    違誤；自訴人上訴意旨，猶執前詞，指摘原判決不當，為無
    理由，應予駁回。
據上論斷，應依刑事訴訟法第368 條，判決如主文。
中　　華　　民　　國　　94　　年　　11　　月　　22　　日
                  刑事第三庭    審判長法  官  周賢銳
                                      法  官  謝宏宗
                                      法  官  黃仁松
以上正本證明與原本無異。
如不服本判決應於收受本判決後10日內向本院提出上訴書狀，其
未敘述上訴理由者，並得於提起上訴後10日內向本院補提理由書
狀（均須按他造當事人之人數附繕本）「切勿逕送上級法院」。
中　　華　　民　　國　　94　　年　　11　　月　　22　　日
　　　　　　　　　　　　　　　　　　　書記官  馬蕙梅
